【裁判字號】    97,重訴,195
【裁判日期】    971008
【裁判案由】    確認債權存在
【裁判全文】
臺灣士林地方法院民事判決             97年度重訴字第195號
原      告  乙○○○○○○  ○.
                    Boulo.
法定代理人  甲○○○○ ○○ .
訴訟代理人  郭哲華律師
            史馨律師
被      告  雅新實業股份有限公司
法定代理人即重整人
            庚○○
            己○○
上列當事人間確認債權存在事件，本院於民國97年8 月27日言詞
辯論終結，判決如下：
    主  文
確認原告對被告有美金陸拾萬元之無擔保重整債權存在。
訴訟費用新臺幣壹拾捌萬柒仟零拾陸元由被告負擔。
    事實及理由
壹、程序方面：
一、被告法定代理人原為重整人丁○○、庚○○、己○○，嗣丁
    ○○於訴訟繫屬中之民國97年7 月31日經本院96年度整字第
    1 號裁定准予解任，此有上開裁定影本附卷可稽，合先敘明
    。
二、查本件當事人分別為未經認許之外國法人及中華民國法人，
    此為兩造所不爭執，核屬涉外民事事件。按涉外民事事件，
    於具體訴訟案件，究何國家法院具有管轄權，因牽涉國際公
    法上國家司法權分配之問題，是各國於實際受理涉外民事事
    件時，即得依該法院地國內法上關於管轄權之規定辦理。又
    依我國民事訴訟法第2 條第2 項規定：「對於私法人或其他
    得為訴訟當事人之團體之訴訟，由其主事務所或主營業所所
    在地之法院管轄。」而被告事務所所在地在本院轄區，揆諸
    前揭法文規定及說明，本院就本件涉外民事訴訟自有管轄權
    。
三、第按，「法律行為發生債之關係者，其成立要件及效力，依
    當事人意思定其應適用之法律。當事人意思不明時，同國籍
    者依其本國法，國籍不同者依行為地法，行為地不同者以發
    要約通知地為行為地，如相對人於承諾時不知其發要約通知
    地者，以要約人之住所地視為行為地。前項行為地，如兼跨
    二國以上或不屬於任何國家時，依履行地法。」涉外民事法
    律適用法第6 條定有明文。因之，對於因法律行為發生債之
    關係者，其準據法之適用原則是採當事人意思自主原則，所
    謂當事人意思，兼指明示及默示之意思；於意思不明時依該
    條之第2 項、第3 項規定硬性適用標準，即依當事人之國籍
    、行為地、履行地等為適用順序。查原告係依保證、債務承
    擔等法律關係訴請確認債權存在，屬於因法律行為所生債之
    關係之成立要件及效力問題，而原告主張之保證及債務承擔
    法律行為地為我國，揆諸前揭法條說明，就該保證、債務承
    擔等法律行為所生之爭執，應以中華民國法律為準據法，合
    先敘明。
貳、實體方面：
一、原告起訴主張：
  (一)被告為生產、製造DVD 數位影音產品，於大陸地區設立訴外
    人雅邦電子（東莞）有限公司（以下簡稱雅邦公司），又被
    告為取得生產、製造DVD 數位影音產品之專利授權，於91年
    12月16日指示訴外人雅邦公司與原告簽訂DVD 專利授權合約
    。上開專利授權合約雖係被告以訴外人雅邦公司名義所簽，
    惟被告應係該合約之實質當事人，應受合約之拘束。
  (二)嗣因訴外人雅邦公司經營發生困難，積欠原告自合約生效日
    即91年10月1 日起至94年12月31日止之DVD 專利授權金，迄
    未付款，原告於95年6 月14日致函被告及雅邦公司，主張合
    約相關權利及要求付款，並主張扣留原告應支付被告之款項
    ，以與渠等積欠原告之DVD 專利授權人為部分抵銷。被告乃
    委由成品事業部總經理特助壬○○與原告協商，經2 次會談
    後，被告同意與原告和解，並指示其成品事業部總經理特助
    壬○○於95年9 月6 日代表訴外人雅邦公司與原告簽署協議
    書，約定訴外人雅邦公司同意支付原告DVD 專利授權金總計
    美金300 萬元，分4 期付款，第1 期美金110 萬元於95年9
    月25日以電匯方式支付，第2 期美金70萬元、第3 期美金60
    萬元、第4 期美金60萬元分別於95年10月5 日、96年3 月15
    日、96年9 月15日支付，訴外人雅邦公司並應於96年9 月15
    日開立信用狀為擔保。被告於訴外人雅邦公司與原告簽署協
    議書後，即指示財務部經理戊○○先後於95年9 月25日、同
    年10月5 日以電匯方式支付第1 期美金110 萬元、第2 期美
    金70萬元予原告，並將第1 、2 期之匯款水單以傳真方式傳
    真予原告。
  (三)嗣因訴外人雅邦公司未能取得銀行開立之擔保信用狀，被告
    乃於96年3 月6 日開立面額均為1,977 萬元、到期日分別為
    96年3 月15日、96年9 月15日之本票2 紙予原告，並於本票
    上載明「本票據僅限保證用，保證金額為美金陸拾萬元正」
    ，以作為付款之擔保，上開本票係債權證明文件，亦發生一
    般民法保證之效力。被告並於簽發本票後，指示財務部經理
    戊○○於96年3 月15日以電匯方式支付第3 期美金60萬元予
    原告，並以電子郵件傳送第3 期匯款水單予原告，足見被告
    事實上已承擔訴外人雅邦公司之債務，並負責履行付款責任
    ，原告亦同意由被告承擔債務。
  (四)詎原告於96年9 月15日竟未收到被告應支付之第4 期DVD 專
    利授權金美金60萬元，被告於96年11月14日經本院96年度整
    字第1 號裁定准予重整後，原告即依法向重整監督人申請前
    述債權為無擔保之重整債權，被告竟提出異議，本院乃以96
    年度整字第1 號民事裁定將上開債權剔除，爰依公司法第29
    9 條第3 項規定，訴請確認原告對被告有美金60萬元或新臺
    幣1,997 萬元之無擔保重整債權存在等語。
  (五)並聲明：求為判決如主文所示。
二、被告則以：
  (一)原告提供之DVD 專利授權合約及協議書，均為訴外人雅邦公
    司與原告所簽訂，契約當事人為原告與訴外人雅邦公司，依
    債權相對性原則，系爭美金300 萬元DVD 專利授權金係雅邦
    公司之債務，並非被告之債務。原告雖主張簽署合約及協議
    書者為被告公司總經理特助壬○○，惟公司為獨立法人，縱
    使不同公司之法定代理人為同一人，契約上之權利義務仍為
    簽約之公司。
  (二)原告提出之系爭本票上關於「本票據僅限保證用，保證金額
    為美金陸拾萬元正」，被告否認曾為該文字之記載，應由原
    告舉證，且本票之保證屬附屬之票據行為，與民法上之保證
    有所不同，不能據以認定應負民法上保證責任。又系爭本票
    上未記載發票年、月、日，欠缺應記載事項，屬無效票據，
    當然亦不生票據保證之效力。
  (三)被告並未與原告成立任何債務承擔契約，原告徒以無效之本
    票即謂被告於簽發本票時有債務承擔之意，尤屬無據等語置
    辯。
  (四)並聲明：原告之訴駁回。
三、本件經本院依民事訴訟法第271 條之1 準用同法第270 條之
    1 第1 項第3 款規定，整理並協議簡化爭點及不爭執點如下
    （本院97年8 月6日言詞辯論筆錄，第109頁至第111頁）：
  (一)兩造不爭執之事實：
    1.訴外人雅邦公司為被告100%持股之子公司（第15頁）。
    2.原告於91年12月16日與訴外人雅邦公司簽訂DVD 專利授權
      合約，生效日期91年10月1 日，授權期間自生效日期起5
      年，除到期日前180 日以掛號函件通知終止，否則屆期自
      動延長5 年，約定訴外人雅邦公司於授權期間內應給付原
      告銷售淨利1.3%，最少每個1.7 美金（第16頁至第31頁）
      。
    3.訴外人雅邦公司自91年10月1 日起至94年12月31日止之D-
      VD專利授權金均未付款，原告於95年6 月14日發函被告及
      雅邦公司催告付款美金458 萬9,485 元（含遲延利息每月
      1%），並主張扣留原告應支付被告之款項以為抵銷（第32
      頁至第33頁）。
    4.被告公司成品事業部總經理特助壬○○（Jim Yeh） 於95
      年6 月22日以電子郵件回覆稱被告預備付權利金，請求原
      告暫緩扣留應付款（第35頁），並於95年8 月28日以電子
      郵件提議被告於5 年內給付91至95年之權利金美金250 萬
      元，第1 期於95年9 月15日給付美金50萬元，其餘按月平
      均攤還（第36頁）。雙方於95年9 月5 日、6日開會。
    5.原告與訴外人壬○○於95年9 月6 日簽訂協議書，訴外人
      雅邦公司同意給付美金300 萬元，其中95年9 月25日給付
      美金110 萬元、95年10月5 日給付美金70萬元、96 年3月
      15日給付美金60萬元、96年9 月15日給付美金60 萬 元，
      其中2 至4 期以standby 信用狀擔保（第38頁至第40頁）
      。
    6.原告於95年9 月25日收受電匯美金110 萬元（第46頁）、
      95 年10 月5 日收受電匯美金70萬元（第41頁至第45頁）
      、96年3 月15日收受電匯美金60萬元（第51頁），第4 期
      款美金60萬元尚未收受。
    7.被告簽發票載發票日期96年3 月6 日、到期日96年3 月15
      日、面額1,977 萬元之本票1 紙，以及未載發票日期、到
      期日為96年9 月15日、面額1,977 萬元之本票1 紙予原告
      （第47頁至第48頁）。
    8.被告經本院96年度整字第1 號民事裁定重整，原告申報債
      權1,977 萬元，經本院於97年5 月13日以96年度整字第1
      號民事裁定不得列為重整債權（第52至第67頁）。
  (二)兩造爭執要旨：
    1.被告是否已承擔訴外人雅邦公司積欠原告之DVD 專利授權
      金債務？
      (1)訴外人壬○○於95年9 月6 日係代表雅邦公司或被告公
        司與原告簽署協議書？被告是否為債務承擔？
      (2)被告匯付第1 至3 期權利金，是否為債務承擔？
      (3)被告簽發系爭本票2 紙，是否承認債務存在？
    2.被告簽發系爭本票2 紙，是否對原告負有保證債務？
四、茲就上述爭點，析述本院得心證之理由如下：
  (一)被告已承擔訴外人雅邦公司積欠原告之DVD 專利授權金債務
    ：
    1.原告主張其於91年12月16日與訴外人雅邦公司簽訂DVD 專
      利授權合約（第16頁至第31頁），係被告指示其總經理特
      助壬○○出面簽約，故合約之實質當事人為被告，應受合
      約拘束云云，惟為被告所否認。經查，訴外人雅邦公司為
      被告100%持股之子公司乙節，有組織圖在卷可稽（第15頁
      ），並為兩造所不爭執，惟關係企業轄下之數公司仍具有
      獨立之法律上人格，非可認為法人格同一，且縱令二公司
      執行負責人或簽約代表人同一，亦不能將二公司之法人格
      及權利義務混為一談。原告此部分主張，委不足採，應認
      必須依約履行系爭DVD 專利授權合約之契約義務之人，為
      訴外人雅邦公司，而非被告。
    2.復按，「第三人與債權人訂立契約承擔債務人之債務者，
      其債務於契約成立時，移轉於該第三人。」民法第300 條
      定有明文。又債務承擔契約係以第三人與債權人為當事人
      ，衹須第三人與債權人互相表示意思一致，其契約即為成
      立，不必得債務人之同意（最高法院52年臺上字第925 號
      判例要旨參照）。且第三人承任債務並非要式行為，祇須
      得有債權人之同意，其契約即已成立，雖未訂立書據，亦
      不得謂為無效（最高法院20年上字第489 號判例要旨參照
      ）。經查：
      (1)訴外人雅邦公司遲滯其對原告所負之給付專利授權金義
        務後，原告於95年6 月14日發函被告及雅邦公司催告付
        款美金458 萬9,485 元，並主張扣留原告應支付被告之
        款項以為抵銷（第32頁至第33頁），被告公司成品事業
        部總經理特助壬○○乃於95年6 月22日以電子郵件回覆
        稱：「Ya-Hsin is preparing the plan for royalty
        and hope you can postpone holding payment （雅新
        正預備付權利金，希冀您暫緩扣留應付款）」（第35頁
        ），又於並於95年8 月28日以電子郵件表示：「……Ya
        Hsin have a proposal as follows for agreement.I-
        f these terms are acceptable, I hope Thomson can
        release the holding payment immediately and we
        sign a draft based on them in 0905 meeting. 1.T-
        otal DVD Royalty to Thomson from 2002 to 2006 is
        USD 2,500,000. 2.Ya Hsin pay above royalty in 5
        years. 3. The first payment, USD 500,000, is ma-
        de by the 15th of September. And the balance is
        made by month averagely.（雅新有下列協議提案，如
        果您同意這些條件，我希望Thomson 能立刻給付被扣留
        之應付款，我們願在9 月5 日會議上簽草約。一、2002
        年至2006年應付給Thomson 之DVD 權利金總額為美金25
        0 萬元。二、雅新在5 年內付上開權利金。三、第1 期
        款美金50萬元於9 月15日支付，其餘按月平均攤還）」
        （第36頁）。依上開電子郵件之內容，可認為被告為債
        務承擔之要約，惟尚未得原告之承諾，此時兩造意思表
        示尚未達成合致，不能認為債務承擔契約成立。
      (2)又壬○○於96年9 月6 日出面與原告簽訂協議書，協議
        書所載契約當事人為原告與訴外人雅邦公司，依協議書
        所載，訴外人雅邦公司同意給付原告美金300 萬元，其
        中95年9 月25日給付美金110 萬元、95年10月5 日給付
        美金70萬元、96年3 月15日給付美金60萬元、96年9 月
        15 日 給付美金60萬元，其中2 至4 期以standby 信用
        狀擔保，此有上開協議書影本足考（第38頁至第40頁）
        。第查，證人壬○○雖於本院97年7 月23日言詞辯論期
        日到庭證稱：「是我代表雅新公司所簽」、「原告是只
        授權給製造廠商，雅新的DVD 製造是在東莞的雅邦公司
        ，所以統一用雅邦公司名義去與授權商簽約」、「雅新
        公司製造DVD 是成品事業部，成品事業部在東莞的廠就
        叫做雅邦公司」等語（第90頁至第91頁），惟雅邦公司
        與被告屬於不同法人格，已如前述，縱令雅邦公司為被
        告100%持股之子公司，而在實際經營上歸屬被告公司成
        品事業部管理，亦不能遽認被告應直接為訴外人雅邦公
        司簽訂之協議書負契約責任，證人壬○○上開證言應係
        因不諳法律而致，不得逕為不利於被告之認定。
      (3)復查，訴外人雅邦公司與原告於95年9 月6 日簽訂上開
        協議書後，原告旋於95年9 月25日收受電匯第1 期款美
        金110 萬元，此有匯款水單影本在卷可稽（第46頁），
        訴外人壬○○於第1 期款期限屆至後之95年9 月26日以
        電子郵件通知出納戊○○詢問：「我們是否已如期在95
        年9 月25號支付Thomson DVD 權利金和解金」（第42頁
        ），被告公司員工陳惠珍則於95年9 月28日回覆：「T-
        homson之Charles Ho已收到YHI （即被告）支付USD 1,
        100,000 之水單！」。又原告於95年10月5 日收受電匯
        第2 期款美金70萬元後（第45頁至第46頁），訴外人壬
        ○○於95年10月17日以電子郵件通知原告：「Attach
        -ed please find remittance note of 2nd install-
        ment payment（附件是第2 期款項之匯款單）」。另被
        告再於96年3 月15日匯付美金60萬元予原告，有彰化銀
        行匯出匯款交易憑證足考（第51頁）。由上可知，訴外
        人雅邦公司與原告簽立之上開協議書所約定之第1 至3
        期款，實際上均由被告負責給付，則原告主張兩造至此
        已有由被告承擔訴外人雅邦公司債務之意思表示合致乙
        節，應非虛妄。
      (4)再查，訴外人壬○○先於95年10月30日以電子郵件詢問
        原告：「If Ya Hsin give Thomson Taiwan a full p-
        ay-ment check in NTD as deposit for the remain-
        ing 2 payments, is it acceptable? （如果雅新給付
        Thomson 全額新臺幣票據，作為剩餘兩期款之保證金，
        您是否接受？）」（第97頁），嗣被告簽發票載發票日
        期96年3 月6 日、到期日96年3 月15日、面額1,977 萬
        元之本票1 紙，以及未載發票日期、到期日為96年9 月
        15日、面額1,997 萬元之本票1 紙予原告，其上均載有
        「本票據僅限保證用，保證金額為美金陸拾萬元正」等
        字樣，此有本票影本2 件在卷可稽（第47頁至第48頁）
        。又證人壬○○於本院96年8 月6 日言詞辯論期日到庭
        證稱：「這部分是我們在支付權利金協議書上載明以分
        期付款，要求開立Standby LC，當初公司財務處不同意
        開Standby LC，後來是我們開立支票或本票代替Stand-
        by LC 」等語（第90頁），證人即被告公司當時財務部
        協理辛○○則於本院97年8 月27日到庭證稱：「開票是
        為了保證，保證被告公司會履行權利金的義務，但金額
        多少還要協調，討論的重點，原告主張向生產端請求權
        利金，當時生產端是大陸的雅邦公司，但當時被告百分
        之百持股雅邦公司，所以原告向上市公司被告公司請求
        權利金，被告公司的認知是由生產端付款，但原告把應
        該要給付被告的貨款凍結，所以才折衷由我們來給付」
        、「協調後我有報告總稽核莊寶玉，之後開票是會計部
        門戊○○用印開票，票上是戊○○的字跡，票是丙○○
        交給原告的」、「（問：票的下面為何加註二行字？）
        是總稽核要求戊○○加註的，因為認為金額還要再協調
        」、「是以當時的匯率，60萬元是當初協調的金額」等
        語（第150 頁至第152 頁）。足見被告係為解決應收帳
        款遭原告凍結付款之問題，乃同意承擔訴外人雅邦公司
        對原告之權利金給付義務，並於給付第1 、2 期款後，
        再開立上開2 紙本票以替代原先約定之Standby 信用狀
        作為擔保，表達給付第3 、4 期款之誠意，益徵被告確
        實有與原告達成由被告承擔協議書所載第1 至4 期款美
        金110 萬元、70萬元、60萬元、60萬元債務之合意。
      (5)綜上，被告於訴外人雅邦公司與原告簽訂協議書後，已
        與原告達成由被告承擔協議書所載各期應付款項債務之
        合意，則原告主張其對被告有第4 期款美金60萬元之債
        務存在，即屬有據。至於本票之票面金額雖記載新臺幣
        1,977 萬元，然核諸上開證人之證言，被告願承擔之第
        4 期款債務應係美金60萬元，本票金額僅係依被告簽發
        本票當時美金兌換新臺幣匯率計算，且本票僅供保證或
        表示付款誠意所用，非謂被告承擔之債務金額由美金60
        萬元改為新臺幣1,977 萬元，附此敘明。
  (二)如前所述，原告已舉證證明被告就訴外人雅邦公司積欠原告
    之DVD 專利授權金債務之協議內容為債務承擔，即可確認被
    告對原告有美金60萬元之債權存在，則關於被告對原告是否
    負有保證債務，而得訴請確認被告對原告之上開債權存在乙
    節，即無庸認定。
五、從而，原告訴請確認原告對於被告有美金60萬元之無擔保重
    整債權存在，為有理由，應予准許。
六、再按，原告以單一之聲明，主張二以上訴訟標的，而請求法
    院擇一訴訟標的為其勝訴之判決者，乃所謂選擇訴之合併，
    原告依其中之一訴訟標的可獲全部受勝訴判決時，法院得僅
    依該項訴訟標的而為判決，對於其他訴訟標的無庸審酌（最
    高法院94年度臺上字第2311號判決要旨參照）。本院就原告
    主張依債務承擔法律關係審究後，確認原告對於被告有美金
    60萬元之無擔保重整債權存在，是依上述說明，無庸另就原
    告主張之保證法律關係，以及「或新臺幣壹仟玖佰柒拾柒萬
    元無擔保重整債權存在」之聲明更為審判，附此敘明。
七、末按，「法院為終局判決時，應依職權為訴訟費用之裁判。
    」民事訴訟法第87條第1 項定有明文。查本件原告之訴為有
    理由，訴訟費用18萬7,036 元（裁判費18萬5,976 元、證人
    旅費530 元、530 元）應由被告負擔。
八、據上論結，原告之訴為有理由，依民事訴訟法第78條、第87
    條第1項，判決如主文。
中    華    民    國    97    年    10    月    8     日
                  民事第二庭  法  官  陳玉曆
以上正本證明與原本無異。
如對本判決上訴，應於判決送達後20日內向本院提出上訴狀。
中    華    民    國    97    年    10    月    13    日
                              書記官  吳華瑋


司法院資訊處製作；財團法人民間司法改革基金會備份。
